【裁判字號】    89,保險,148
【裁判日期】    900629
【裁判案由】    給付保險金
【裁判全文】
臺灣臺北地方法院民事判決  八十九年度保險字第一四八號
    原      告  丙○○
    訴訟代理人  李志男律師
    被      告  新光人壽保險股份有限公司  設台北市中正區○○○路○段六六號
    法定代理人  甲○○      住.
    訴訟代理人  乙○○      住台北市中正區○○○路○段六六號三七樓
                黃訓章律師
右當事人間請求給付保險金事件，本院判決如左：
    主    文
被告應給付原告新台幣佰伍拾萬元，及自民國八十九年十二月五日起至清償日止，
按年息百分之五計算之利息。
訴訟費用由被告負擔。
本判決第一項於原告以新台幣壹佰壹拾陸萬元供擔保後，得假執行；被告如於假執行
程序實施前，以新台幣佰伍拾萬元為原告預供擔保，得免為假執行。
    事實及理由
壹、原告方面：
一、聲明：除供擔保金額外，如主文所示。
二、陳述：
  (一)原告與訴外人林建立為夫妻關係，世居南投縣鹿谷鄉竹林村從事製茶為業多年，
    經濟生活安定無慮，嗣因擬赴廣東觀察製茶市場及旅遊，乃經被告公司業務員之
    招攬，於民國八十七年十一月二十日參加被告所辦之旅行平安險，保險金額為新
    台幣（下同）一千萬元，保險期間自八十七年十一月二十三日十七時起計十日。
  (二)原告夫婦後與友人訴外人黃永豐於八十七年十一月二十三日上午八時十分自中正
    機場搭乘華航班機飛抵廈門，並由訴外人王偉俊、潘鑑流接往廣東省四會市，並
    投宿於龍城大飯店。次日即八十七年十一月二十七日早晨，原告夫婦與訴外人黃
    永豐、王偉俊、潘鑑流相約至寶晶宮山洞遊玩，至上午十一時許，由避寶晶宮後
    ，因當時下著小雨，且路屬下坡，原告為避雨而腳步稍快，不幸猛摔一跤，撞及
    右眼，因地處山區，無法即時治療眼傷，一直忍痛趕回龍城飯店，眼部仍劇痛不
    堪，惟因人生地陌一時不知所措，最後請訴外人潘鑑流帶到廣東省四會市中醫院
    求診。
  (三)經診察結果為「右眼球破裂，眼內容物大部分脫出，視力已喪失（無光感）無保
    留價值，為防止以後發生交感性眼炎，而施行右眼摘除手術」是摘除右眼。原告
    住於四會市中醫院至八十七年十二月三日出院，翌日即趕回台灣，並在台中榮民
    總醫院急診到同月八日。
  (四)依兩造間保險單條款第六條所示殘廢程度與保險金給付表第四級第十五項：「一
    目視力永久完全喪失者」應給付保險金之百分之三十五額度，被告自應理賠三百
    五十萬元之保險金。惟原告屢次依保險契約請求被告理賠，均未獲置理，為此提
    起本件訴訟，請求被告給付原告三百五十萬元，及自起訴狀繕本送達翌日起至清
    償日止，按年息百分之五計算之遲延利息。
貳、被告方面：
一、聲明：
  (一)駁回原告之訴及假執行之聲請。
  (二)如受不利之判決，願供擔保請准宣告假執行。
二、陳述：
  (一)原告於兩造簽約時，並未通知被告其已與南山、國泰、安泰三家保險公司投保旅
    行平安險及壽險，是依保險法第三十七條之規定及最高法院七十六年台上字第一
    六六號判例意旨，原告未通知被告上揭複保險之事實，後簽訂之系爭保險契約自
    屬無效。
  (二)原告主張因意外事故致殘障請求給付保險金，係屬有利於己之事實，應負舉證之
    責，惟原告就此並未盡舉證之責；且原告起訴狀所述之事故經過，相互矛盾，並
    有違經驗法則，無足採信。
、兩造不爭執之事實：
    原告主張其與被告簽有旅行平安保險契約，約定保險金額一千萬元，保險期間自
    八十七年十一月二十三日十七時起計十日，及於八十七年十一月二十七日，原告
    右眼球經手術摘除，現右眼已完全不能視物之事實，業據其提出保險費收據、新
    光旅行平安保險單條款、廣東省四會市中醫院病歷、台中榮民總醫院診斷證明書
    、財團法人海峽交流基金會證明、中華人民共和國廣東省四會市公證處公證書等
    影本為證，並為被告所不爭執，堪信為真實。
肆、本件所首應審酌者，係系爭旅行安全保險契約性質為何？有無保險法所定複保險
    條款之適用？經查：
  (一)依系爭旅行平安保險契約之保險單條款第二條之約定，保險範圍為「被保險人於
    本契約有效期間內，因遭受意外傷害事故，致其身體受傷害或致殘廢、死亡...
    」；而第五條及第六條則約定「身故保險金給付」及「殘廢保險金給付」，分別
    依據要保人之死亡或殘廢程度，給付定額之保險金；另第七條則約定「傷害醫療
    保險金給付」，約定保險人應就被保險人之實際醫療費用，給付「實支實付傷害
    醫療保險金」。由上述契約條款之內容，系爭保險契約應屬人身保險，要無疑問
    ，惟就「身故保險金給付」及「殘廢保險金給付」部分，係屬「定額保險」性質
    ；而就「傷害醫療保險金給付」部分，則屬「損害保險」性質，是雖均屬人身保
    險之範圍，彼此之間性質仍有所差異，應先敘明。
  (二)人身保險究竟有無保險法第三十五條至第三十八條有關複保險規定之適用，向為
    我國實務及學說之爭論問題。就此，本院基於左列原因，認為至少具定額保險性
    質之人身保險並不適用複保險制度：
  1.就此爭議問題，最高法院六十六年台上字第五七五號判決曾認為「查人身保險之
    射倖性質高於財產保險，倘投保金額過高，即易肇致道德危險，故保險人在承保
    之前，必須先行瞭解該保件是否有保額過高或危險過份集中之虞。惟要保人若有
    不良動機分投數保險公司，而事先事後匿蔽不為通知，此項危險率即不易測定，
    因是保險法第三十五條第三十七條乃設限制，賦要保人以必須通知之義務，藉資
    防微杜漸。保險法既將複保險列入總則，遍觀全編，又無人身保險應予除外之涵
    意，即不得謂限於財產保險始有其適用。」就上揭爭議問題採肯定見解。此外，
    諸如最高法院八十一年台上字第一一七二號判決、八十九年第二四九０號判決，
    亦採相同見解。
  2.惟最高法院八十六年度台上字第三０七五號、八十七年度台上字第八二一號、八
    十七年度台上字第一六六六號判決卻反於前述之實務見解，認為「複保險通知義
    務之規定，係因財產保險之目的在填補損害，有損害始有賠償，被保險人不得為
    超額賠償請求，亦不得以複保險為變相之超額保險，以防道德危險之發生，為使
    保險人於承保前即得就保額是否超逾，危險是否過分集中等為評估，以決定是否
    承保，故課予要保人以複保險通知之義務。反之，人身保險因人身無法以經濟上
    利益估定其價值，自無賠償超逾損害之情形，即無超額賠償可言，此觀人身保險
    之保險給付，多採定額給付理賠，而不計被保險人實際經濟損害若干自明。人身
    既屬無價，倘保險法有關複保險之規定於人身保險亦有其適用，要保人為複保險
    依保險法第三十六條之規定通知保險人，則於保險事故發生時，依保險法第三十
    八條之規定，各保險人僅就其所保金額負比例分擔之責，其賠償總額不得超過『
    保險標的』之價值，此不僅與人身保險為定值保險、定額理賠之本質有違，且將
    人身價值區限於某一價格，自屬輕蔑人類之生命、身體。是複保險通知義務之規
    定，雖列於保險法總則章，其適用範圍應僅限於財產保險，而不及於人身保險。
    」顯就前揭爭議問題，改採否定見解。
  3.本院以為前述採肯定說之最高法院見解，無非以法條排列方式及避免道德危險為
    其解釋之依據，然查：
    (1)複保險之條文雖規定於保險法總則，然於法律之適用上，總則之規定因性質不
      同而不適用於分則或其他條款之情形，實非鮮見，是難以此即認為複保險制度
      適用於人身保險。
    (2)又保險制度之本質原本即在於填補被保險人所受之損害，是以為防止被保險人
      經由保險制度獲得超過實際損害之補償（即利得禁止原則），保險法因此就超
      額保險、代位權等設有規定，此外，更藉由複保險制度之設立，防止被保險人
      透過重複投保之方式，以獲取不當利得，換言之，複保險制度實為利得禁止原
      則之下位制度；另依保險法第三十七條明示「意圖不當得利」為複保險無效之
      要件之一，及同法第三十七條限定善意複保險之賠償總額不得超過保險標的之
      價值等規定，亦可見複保險制度之規定，確係在避免被保險人之不當利得。另
      避免道德危險雖亦為複保險之間接效果之一，但道德危險之是否發生，主要應
      控制於意外事故之發生是否基於故意等要件，而非繫於複保險制度之是否適用
      ，是以前揭採肯定說之最高法院見解，顯係過分強調複保險在避免道德危險之
      間接效果，而忽略了該制度之直接立法目的與效果，均在於避免被保險人之不
      當利得。
    (3)複保險制度之目的既在避免被保險人之不當利得，則在受損害標的之價值無法
      估計，並無超額賠償或不當利得之可能的情形下（例如人身保險中屬於定額性
      質之死亡給付、殘廢給付、或人壽保險給付等），適用複保險制度，即屬有誤
      。是以，前揭採肯定說之最高法院見解，應有修正之必要。
  4.至於前揭採否定說之最高法院見解，雖對於複保險制度之目的有較為正確之解釋
    （惟於行文之間似乎將「定額保險」，誤為財產保險中積極保險所特有之「定值
    保險」），然其認為複保險制度不適用於人身保險之結論，亦忽略了人身保險中
    仍有損害補償性質之給付，而非僅有定額性質之給付，例如醫療費用保險，其性
    質既在填補損失，則自仍有不當利得之可能，是以複保險制度能否適用於損害賠
    償性質之人身保險，尚非無疑。惟可以肯定的是，基於前揭說明，定額性質之人
    身保險，並不適用複保險制度。
  (三)末查，原告本件係依據系爭旅行平安保險契約條款第六條起訴主張被告應給付以
    保險金額百分之三十五計算之殘廢保險金，核其性質，係請求定額性質之人身保
    險給付，則揆諸前揭說明，此部份契約內容自無複保險制度之適用，從而被告辯
    稱因原告於兩造簽約時，並未通知被告其已與南山、國泰、安泰三家保險公司投
    保旅行平安險及壽險，是系爭旅行平安保險契約因原告之惡意複保險而為無效云
    云，自無足採。
伍、又被告雖不爭執原告右眼已經摘除，一眼視力完全喪失之事實，惟辯稱原告並未
    舉證右眼之摘除係由於意外事故所致云云，然查：
  (一)就原告右眼受傷及就醫之過程，經本院隔離訊問，證人黃永豐結證稱：「我們上
    寶晶宮玩，下山時有下雨，原告第一次出國玩，想說穿整齊一點，所以穿高跟鞋
    ，因下雨我們也要趕路走的比較快，我走在前面，忽然聽到後面有叫聲，回頭看
    時原告已經趴在地上，原告跟我說他撞到眼睛，當時我看沒有流血，但有淤青，
    眼球是紅的，她先生就扶著他走，走到車子的地方大約是四十分鐘至一小時，回
    到飯店後她先生跟我說原告的眼睛很痛，我就聯絡在大陸姓潘的朋友，請他介紹
    醫院就診。我也跟去醫院，原告送去急診室，醫生出來說原告眼球傷的很嚴重，
    如不盡快摘除另一眼可能也會受影響，原告先生說可不可以回台灣治療，醫生說
    會來不及，她先生就答應就醫。」「從寶晶宮山下坐車回旅館要三、四個小時，
    我們在路上有幫原告作簡單的包紮，包紮時已經更嚴重，那時淤青的範圍多大我
    不記得。回到飯店大約晚上，到醫院大約七、八點，原告跟她先生先坐計程車來
    找我，我們再一起到醫院。」證人王偉俊則結證稱：「（八十七年十一月二十七
    日有無與原告一起出遊？）有，當天潘先生帶我們去寶晶宮玩，快中午時我們在
    下山途中有下毛毛雨，地面有土也有混凝土，也有石頭，地面因雨濕滑，我本來
    走在前面，聽到後面有叫聲就回去看，我回去時原告已經坐起來了，眼睛周圍都
    是土，原告說很痛，我沒注意到有無流血，我們接下來去坐車大約花了半小時，
    下山後我請潘先生去買眼藥水，後來原告有包紮，用什麼包的我不清楚，回到飯
    店約六點多，後來原告先生打電話來，是證人黃接的，我就叫他跟潘先生聯絡，
    原告到醫院後我有去看一下，我到時原告已經在檢查了，潘先生與黃先生說情況
    很嚴重，聽說他們要開刀我就走了。」均有九十年一月八日言詞辯論筆錄在卷可
    參。核以二者之間的上揭證詞，雖於細微之處有所差異，但對事故發生及就醫之
    經過，彼此間之證詞則幾無區別，且均與原告自稱之事故發生經過相符，足證原
    告主張因意外跌倒傷及右眼致右眼球被摘除之事實，為可採信。
  (二)被告雖辯稱原告自稱於上午十時許步行階梯時，不幸跌倒在地，右眼球被碰傷，
    當即感到疼痛淚流且不能視物，此等重大傷害竟經過十個鐘頭始行就醫，顯有疑
    問；又在下坡路段不慎跌倒應向後仰，不應撞擊右眼；且原告亦未能指出其右眼
    為何物所傷云云，然查：
    (1)本院依被告之聲請，就原告所主張之受傷及就醫經過與原告提出之廣東省四會
      縣中醫院病歷記載之間有無矛盾或不合理之處，函詢行政院退除役官兵輔導委
      員會台中榮民總醫院即原告返台後就診之醫院，經該院函覆稱：「按病患陳述
      受傷經過及病歷所載資料，並無明顯不合理或矛盾之處。」且自原告意外受傷
      直至就醫之經過，亦經前揭證人結證甚詳，足認原告主張之意外經過，並無可
      疑之處。
    (2)另被告辯稱於階梯跌倒應向後仰，不至於傷及右眼云云，僅為推測之詞；而原
      告於意外發生驚慌之際，未必能察覺其右眼究竟為何物所傷，是均不能因此即
      認原告之主張不可採信。
  (三)另被告雖提出中國太平洋保險公司肇慶支公司聯繫函一件，辯稱訴外人潘鑑流陳
    述之意外經過，與原告陳述之經過並非相同，是原告主張不可採信，惟查，就此
    原告亦提出訴外人潘鑑流、李淑貞出具之證明書一件，其上附註部分載明「關於
    中保人壽公司和太平洋公司採證時，我當時不是很清楚，因為黃先生來叫我送林
    太太去醫院時說在樓梯摔倒，我以為在家裡樓梯摔倒，所以我對中保和太平洋公
    司所說的證詞才有所出入... 」等語，對何以訴外人潘鑑流陳述之意外經過與原
    告主張之事實有所不同提出說明。本院核以二件書證均未經過認證，形式真正已
    非無疑，且訴外人潘鑑流亦未到庭作證，僅以書面陳述意外經過，證據力仍有不
    足，是無從依此推翻本院前揭以依證人黃永豐、王偉俊之證詞，及台中榮民總醫
    院函所為之認定。故被告依其所提出之聯繫函辯稱原告主張並不可採云云，亦難
    輕信。
陸、原告主張因意外受傷致右眼摘除永久不能視物之事實，既已認定如前述，則其依
    系爭旅行平安保險契約第六條及「殘廢程度與保險金給付表」所列第四級殘廢程
    度之約定，請求被告應按保險金額一千萬元之百分之三十五給付保險金，即屬有
    據。從而，原告主張依保險契約關係，被告應給付三百五十萬元，及自起訴狀繕
    本送達翌日即八十九年十二月五日起至清償日止，按年息百分之五計算之遲延利
    息，為有理由，應予准許。又兩造陳明願供擔保請為宣告假執行或免為假執行，
    經核均與規定相符，爰分別酌定相當之擔保金額予以宣告。
柒、本件事證已臻明確，兩造其餘攻擊防禦方法及所提之證據，核與判決結果無影響
    ，毋庸一一論述，附此敘明。
捌、訴訟費用負擔之依據：民事訴訟法第七十八條，
中      華      民      國    九十    年      六      月    二十九    日
                                            民事第三庭法      官  林鴻達
右為正本係照原本作成
如對本判決上訴，須於判決送達後廿日內向本院提出上訴狀
中      華      民      國    九十    年      六      月    二十九    日
                                                      法院書記官  林秀娥


司法院資訊處製作；財團法人民間司法改革基金會備份。
